臺灣基隆地方法院民事判決
110年度訴字第155號
原      告  馬萬興  


訴訟代理人  王奕淵律師
複代理人    劉瑋曜  
被      告  有限責任基隆市原住民綠化景觀勞動合作社

兼上一人之
法定代理人  高李茂俊


前二人共同
訴訟代理人  崔靜玫  



上列當事人間確認委任關係不存在等事件，本院於民國111年2月
16日言詞辯論終結，判決如下：
    主  文
確認原告與被告有限責任基隆市原住民綠化景觀勞動合作社間之
理事及理事主席之委任關係不存在。
被告有限責任基隆市原住民綠化景觀勞動合作社應向基隆市政府
辦理原告已解任被告有限責任基隆市原住民綠化景觀勞動合作社
之理事及理事主席之變更登記。
原告其餘之訴駁回。
訴訟費用新臺幣2萬1,592元，由被告負擔新臺幣1萬7,335元，餘
由原告負擔。
    事實及理由
壹、程序事項
    按理事依合作社法及合作社章程之規定，與社員大會之決議
    ，執行任務，並互推一人或數人對外代表合作社；合作社與
    其理事訂立契約或為訴訟上之行為時，由監事代表合作社，
    合作社法第34條第1項、第39條第1項第4款定有明文。查本
    件被告有限責任基隆市原住民綠化景觀勞動合作社（下稱合
    作社），由原告甲○○擔任理事主席，並由被告乙○○○擔任監
    事主席，有內政部合作事業入口網網頁查詢結果，及本院職
    權調查之被告合作社理監事查詢資料在卷可考，而原告請求
    確認其與被告合作社間之理事及負責人（理事主席）之委任
    關係不存在，併請求被告合作社應向基隆市政府辦理變更登
    記，原告依前開規定，不得同時為被告合作社之代表，自應
    由被告合作社之監事即被告乙○○○代表被告合作社應訴，故
    原告以被告乙○○○為被告合作社之法定代理人提起本訴，於
    法尚無不合，合先敘明。
貳、實體事項
一、原告起訴主張略以：
(一)原因事實
 1、被告乙○○○為原告友人，於民國104年間被告乙○○○為設立合
    作社，請託原告出借名義供被告有限責任基隆市原住民綠化
    景觀勞動合作社（下稱合作社）登記為社員、理事及負責人
    即理事主席，嗣被告合作社依法設立後，均係由被告乙○○○
    負責實際之營運，並為實質經營人，原告從未缴納認購股款
    ，亦無任何出資，僅形式上「出借名義」登記為社員及理事
    主席負責人，從未參與被告合作社之營運。
 2、詎料於107年間，因被告合作社積欠全民健康保險費用及營
    業稅捐等相關款項，原告陸績收到法務部行政執行署執行命
    令查扣名下帳戶，遂即以通訊軟體LINE告知被告乙○○○，請
    求被告乙○○○儘速清償債務，並辦理被告合作社理事主席等
    變更，然被告乙○○○均藉故拖延，原告苦無消息，為求自保
    遂於109年1月8日寄發退社申請予被告合作社，然亦遭招領
    逾期退回，其後原告多次聲請公示送達，然因原告為被告合
    作社之登記負責人，程序上窒礙難行，且調閱合作社資料時
    ，基隆市政府均以原告無司法文書為由拒絕。
 3、原告業已明確通知被告乙○○○不願再擔任被告合作社社員及
    理事主席，並請被告乙○○○完成變更登記，顯然已屬終止借
    名登記關係之表示，且被告乙○○○從未否認其係實際負責人
    ，更承諾原告將辦理負責人（理事主席）變更登記，故原告
    既已合法終止與被告合作社間負責人（理事主席）之委任關
    係，惟被告合作社迄今仍未辦理變更登記。　　　　
(二)法律主張
 1、確認原告與被告合作社間理事及理事主席之委任關係不存在
 (1)按民事訴訟法第247條第1項前段之規定，併參最高法院27年
    上字第316號判例意旨，本件原告主張自己從未實際出資，
    自非被告合作社之社員，亦無從被選任為被告合作社之理事
    及理事主席，僅係受被告乙○○○所託，出借名義供被告合作
    社登記為社員及理事。且原告因被告合作社積欠全民健康保
    險費用及營業稅捐等相關款項，已多次遭法務部行政執行署
    宜蘭分署強制執行。是原告與被告合作社間，究竟有無社員
    關係及理事、理事主席委任關係，確使原告私法上法律關係
    陷於不安之狀態，並致原告私法上地位有受侵害之危險，而
    此等危險得以提起本件確認之訴予以除去，應認原告有即受
    確認判決之法律上利益。　
 (2)又被告乙○○○多次承諾要為原告處理被告合作社變更理事主
    席事宜，且期間被告乙○○○與原告多次溝通，被告乙○○○持續
    以程序正在進行中等由回覆原告，准此，倘若原告與被告乙
    ○○○並無任何約定存在，被告乙○○○又何需持續與原告溝通及
    協助原告處理變更事宜，甚或答應承擔債務？遑論被告乙○○
    ○與原告談及「負責人你不解決的話真的是造成我的困擾」
    、「那你也應該要出來處理人頭名字該過戶的要過戶」、「
    當初是你找我的把我搞得一塌胡塗…你請你老婆馬上處理負
    責人的名字…」、「我幫你已經幫了幾年了…至少你要去解決
    負責人的名字你說要撤換了換到現在…更換負責人有這麼困
    難嗎」等與借名登記相關之事項時，均未加以否認，反係以
    「已經在處理、盡快處理、會幫你處理」等積極語句回應原
    告，其後更積極告知原告辦理進度，顯然並無對原告與其之
    間有借名登記一事加以爭執之意，是綜上足徵被告乙○○○與
    原告間確有借名登記之約定，至為灼然。從而，依民法第54
    9條第1項規定，當事人之任何一方，得隨時終止委任關係。
    原告既受任為被告合作社之理事及理事主席，是合作社與理
    事間之關係，自亦得由當事人之一方隨時終止，爰併以本件
    起訴狀繕本之送達代為終止原告與被告合作社間，理事及理
    事主席委任關係之意思表示，雙方之委任關係即應自起訴狀
    送達之日起不存在。
 2、被告合作社應向主管機關辦理相關變更登記
 (1)按合作社法第9條、第73-1條之規定，又契約關係消滅後，
    當事人尚負有某種作為或不作為之義務，以維護給付效果，
    或協助相對人處理契約終了的善後事務，學說上稱為後契約
    義務，債務人違反後契約義務時，與違反一般契約義務同，
    應依債務不履行規定處理。基此，合作社與理事主席委任或
    借名登記關係終止後，已失繼續登記該理事主席之權利基礎
    ，為圓滿終結雙方因委任關係所生之權利義務關係，該合作
    社自應負後契約義務，依上開法條規定，變更合作社登記以
    回復雙方成立委任或借名登記契約前之狀態。
 (2)准此，兩造間之委任或借名登記關係既已因原告終止而消滅
    ，則原告已非被告合作社之理事主席，被告合作社應登記事
    項既有變更，依法應辦理申請變更登記，而此項變更登記，
    依前揭合作社法第9條、第73-1條之規定，應由被告合作社
    為登記義務人，是原告雖已對被告合作社終止理事主席委任
    關係，仍無從逕以自己名義向中央主管機關申請辦理理事主
    席變更登記，依前揭說明，被告合作社自應負後契約義務，
    辦理上開變更登記，故原告請求被告合作社向基隆市政府辦
    理原告之理事主席註銷登記，自屬有據。　　　
 3、被告乙○○○應給付原告新臺幣42萬4,645元
 (1)次按勞工保險條例第17條第1、2項、就業保險法第40條、勞
    工退休金條例第54-1條、全民健康保險法第38條之規定及民
    法第179條、第546條之規定，合作社之負責人對依法應提繳
    之勞工保險金、就業保險金、勞工退休金及全民健康保險金
    負清償責任，則被告乙○○○既為被告合作社之實際負責人，
    且與原告間為類似委任之借名登記關係，自應由被告乙○○○
    負擔最終債務責任為是，遑論被告乙○○○於原證2之7月5日對
    話記錄中，亦多次承諾要為原告處理，甚直接承諾原告「你
    有任何損失被扣錢我會全權負責你不用擔心」、「我也說過
    有扣你的錢我馬上還給你拼死拼活都不會讓你欠錢」等語。
 (2)被告合作社直至109年4月28日止，合計積欠衛生福利部中央
    健康保險署補充保險費新臺幣（下同）30萬2,688元；另前
    開期間原告代為繳納及遭查扣之金額合計為12萬1,957元【
    計算式：2,683元＋5萬9,970元＋3萬6,881元644元＋9,750元＋2
    50元＋323元＋364元＋1,342元＋5,130元＋4,620元＝12萬1,957元
    】，合計總額為42萬4,645元，然原告與被告乙○○○及被告合
    作社間本屬借名登記關係，且被告乙○○○為被告合作社之實
    際負責人，復依被告乙○○○多次承諾原告將清償被告合作社
    所生之債務，是各該費用自應由被告乙○○○負擔為是，準此
    ，原告顯係因處理被告乙○○○及被告合作社委任之借名登記
    事物負有債務，併使真正義務人被告乙○○○受有免於清償債
    務之利益。　
 (3)是原告基於被告乙○○○承諾之契約關係及上開規定，就已代
    為繳納及遭查扣之金額12萬1,957元部分，依民法第546條第
    1項請求，其餘尚未代為繳納及遭查扣30萬2,688元部分，則
    依民法第546條第2項請求；或就總額42萬4,645元逕以民法
    第179條請求，請本院擇一為有理由之判決。
(三)基於上述，聲明：
 1、確認原告舆被告有限責任基隆市原住民綠化景觀勞動合作社
    間之理事及負責人（理事主席）之委任關係不存在。
 2、被告有限責任基隆市原住民綠化景觀勞動合作社應向基隆市
    政府辦理社員、理事及負責人（理事主席）之變更登記。
 3、被告應給付原告42萬4,645元，及自起訴狀繕本送達之翌日
    起至清償日止，按週年利率百分之5計算之利息。　　
二、被告乙○○○及合作社答辯略以：
(一)原告與被告合作社間並無出借名義之關係
　　被告合作社雖屬法人團體，然非營利組織，而係採社員制，
    故對於工作機會社員之取得均係平等之關係，並非原告所稱
    由被告乙○○○擔任實質經營人，其僅為籌備召集人，且其在
    被告合作社之職務，僅係擔任監事主席，並非法定代理人一
    職。因合作社法有規定三親等以内之血親，不得同時分任理
    事主席及理事，故因當時召開臨時籌備大會，提議並投票通
    過，由原告擔任理事主席，被告乙○○○為監事主席。又原告
    為被告甲○○之友人，故被告甲○○當時為答謝原告協助擔任理
    事主席，始依合作社法，給付原告數月之車馬費津貼3,000
    元，並無出借名義之關係。
(二)被告合作社並非未向主管機關辦理相關變更登記
　　被告乙○○○於108年2月期間已召集大會，提議更換理事主席
    一職，然因被告合作社已閒置多年而未運作，故召集社員開
    會較為困難，而開會紀錄送至基隆市政府社會科，因會議流
    程及其他因素而遭承辦人員退件，且因先前管理文書檔案之
    工作人員已經離職多年不知去向，相關法規被告亦不甚了解
    ，縱重新製作先前之章程及規範，亦屢遭退件無法順利更換
    理事主席。且因原告甲○○於109年間，寄發存證信函予以國
    稅局，致主管機關電詢基隆市政府社會科承辦人員，使承辦
    人員審查更為嚴格，且因為疫情關係無法開社員大會，被告
    亦委請熟悉合作社法規之專人協助重新申請，故無法更換理
    事主席一事，並被告非有意拖延，而係原告甲○○自作主張導
    致延宕。　　
(三)原告請求被告給付42萬4,645元為無理由
　　因社員對派出工作時有缺席情形，致合作方也未再給予工作
    機會，且因社員預支工資又未繳納相關費用，故逐漸積欠勞
    、健保費用，以及相關滞納金及利息。因合作社係法人，故
    被告合作社所積欠之債務，先前已知會行政執行處負責執行
    之人員，不應扣押原告之帳戶，且被告乙○○○亦已向原告表
    明行政執行處係無從扣押其帳戶。至被告乙○○○雖有對原告
    提及積欠之債務會負責清償，然須待更換理事主席一職後，
    始能至健保署協商分期清償一事，故被告乙○○○與原告間並
    未有債務因果，何來債務。　　
(四)基於上述，聲明：原告之訴駁回。　　　　　　　　
三、本院得心證之理由：
(一)原告主張其已終止與被告合作社間，就理事及負責人（理事
    主席）之委任關係，雙方之委任關係應自起訴狀送達之日起
    不存在，且被告合作社應向主管機關辦理相關變更登記，且
    被告乙○○○應給付原告，原應由被告合作社之負責人依法應
    提繳，卻由原告所代償之勞工保險金、就業保險金、勞工退
    休金及全民健康保險金，合計為42萬4,645元，為被告所否
    認，並以前揭情詞置辯。故而，本件爭點為：
 1、原告與被告合作社間理事及理事主席之委任關係，是否已不
    存在？
 2、原告得否請求被告合作社向主管機關辦理相關變更登記？
 3、原告得否請求被告乙○○○應給付42萬4,645元？
(二)原告與被告合作社間理事及理事主席之委任關係已不存在
 1、按法律關係之存否不明確，致原告在私法上之地位有受侵害
    之危險，而此危險得以對於被告之確認判決除去之者，即得
    依民事訴訟法第247條之規定提起確認之訴。經查，本件原
    告主張已終止原告與被告合作社間理事及理事主席之委任關
    係，而被告合作社登記資料上，理事及理事主席仍係原告，
    有內政部合作事業入口網網頁查詢結果在卷可稽，足徵被告
    合作社並未因原告之終止委任關係而變更登記，則原告與被
    告合作社間理事及理事主席之委任關係是否存在即不明確，
    並致原告私法上地位有受侵害之危險。而此項不明確，得以
    本件確認之訴予以排除，故原告提起本件訴訟，請求確認其
    與被告合作社間理事及理事主席之委任關係不存在，即有確
    認利益，應堪認定。
 2、次按合作社法為民法之特別法，於合作社法未規定之事項，
    固非不得適用民法之規定，故有關合作社與理事及負責人即
    理事間之關係，除合作社法另有特別規定者外，係屬民法之
    委任關係，又委任關係當事人之一方，得隨時終止委任關係
    ，民法第549條第1項既定有明文，則原告主張以本件起訴狀
    繕本之送達代為終止原告與被告合作社間，理事及負責人（
    理事主席）委任關係之意思表示，而本件起訴狀繕本已於11
    0年11月30日送達被告合作社，有送達證書附卷可憑，堪認
    其所為終止理事及理事主席委任關係之意思表示，效力已及
    於被告合作社，自應認已發生終止與被告合作社間委任關係
    之效力，原告自已非被告合作社之理事及理事主席，原告請
    求確認與被告合作社間理事及理事主席之委任關係不存在，
    應屬有據。
 3、原告另稱其非被告合作社之理事及負責人（理事主席），僅
    係受被告乙○○○所託，出借名義供被告合作社登記等語，業
    據被告乙○○○否認。經查，原告所稱因被告乙○○○之請託而擔
    任被告合作社之理事及理事主席，縱屬真實，乃其與被告合
    作社間成立委任契約之動機，並無所謂借名契約存在，原告
    主張另與乙○○○成立借名契約，實屬無據。
(三)原告得請求被告合作社向主管機關辦理相關變更登記
 1、按合作社之理事、監事之姓名、性別、年齡、出生地、職務
    、住所有變更時，應於1個月內為變更之登記。在未登記前
    ，不得以其變更對抗善意第三人；合作社違反合作社法第9
    條第3項關於登記之規定處2,000元以上1萬元以下罰鍰，並
    限期令其改善；屆期未改善者，按次處罰，合作社法第9條
    第2項第5款、第3項、第73-1條第1款分別定有明文。又契約
    關係消滅後，當事人尚負有某種作為或不作為義務，以維護
    給付效果，或協助相對人處理契約終了的善後事務，學說上
    稱為後契約義務，債務人違反後契約義務時，與違反一般契
    約義務同，應依債務不履行規定負損害賠償之責。
 2、又原告既終止與被告合作社間之理事及理事主席之委任關係
    ，已如前述，則契約終止後，仍應依誠信原則，就委任關係
    終止前，雙方所生之權利義務，作一類似清算關係之合理處
    置，此觀民法第540條規定委任關係終止時，受任人應明確
    報告其顛末之報告義務，足為明證。是以原告與被告合作社
    ，依誠信原則，自應負「後契約義務」，以圓滿終結雙方因
    委任關係所生之權利義務關係，如被告合作社未為變更登記
    ，第三人仍得主張原告為被告合作社之理事及理事主席，恐
    致生損害於原告，依「後契約義務」之學理，被告合作社自
    應變更登記以使第三人確信原告與其不存有委任關係之狀態
    ，以圓滿終結雙方之委任關係。從而，原告既已非被告合作
    社之理事及理事主席，復無法以自身名義申請辦理合作社理
    事、監事之姓名等應登記事項之變更登記，其請求被告合作
    社應辦理理事及理事主席變更登記，自屬有權利保護之必要
    ，而應准許。 
 3、至於原告一併請求為社員變更登記部分，因上開登記項目並
    無社員登記部分，原告請求即無所據應予駁回。　　
 4、被告雖辯稱「因原告寄發存證信函予以國稅局致承辦審核從
    嚴、因疫情關係無法開社員大會，故無從辦理變更登記」亦
    無理由，蓋此乃被告合作社內部之問題，尚難以為由即免除
    其應辦理變更登記之義務，併予敘明。　
(四)原告不得請求被告乙○○○給付42萬4,645元
 1、按投保單位如無財產可供執行或其財產不足清償時，其主持
    人或負責人對逾期繳納有過失者，應負損害賠償責任；本保
    險保險效力之開始及停止、月投保薪資、投保薪資調整、保
    險費負擔、保險費繳納、保險費寬限期與滯納金之徵收及處
    理、基金之運用與管理，除本法另有規定外，準用勞工保險
    條例及其相關規定辦理；雇主未依本條例規定繳納退休金或
    滯納金，且無財產可供執行或其財產不足清償者，由其代表
    人或負責人負清償責任；投保單位、扣費義務人積欠保險費
    或滯納金，無財產可供執行或其財產不足清償時，其負責人
    或主持人應負清償責任，勞工保險條例第17條第2項後段、
    就業保險法第40條、勞工退休金條例第54-1條、全民健康保
    險法第38條定有明文。 
 2、是依上開規定，雇主或投保單位如未依法提繳之勞工保險金
    、就業保險金、勞工退休金及全民健康保險金（下合稱系爭
    費用），且無財產可供執行或其財產不足清償時，應由其負
    責人或主持人負清償責任。故在原告終止其與被告合作社之
    委任關係前，其仍為被告合作社之理事及理事主席，故在委
    任關係終止前之期間，原告就被告合作社，應依法提繳之勞
    工保險金、就業保險金、勞工退休金及全民健康保險金，有
    實質管領支配之權利，卻怠於履行繳納義務而造成被告合作
    社有欠繳之情形，自具有可歸責性及可非難性，並不因嗣後
    終止與被告合作社之委任關係，而免除清償義務人之責任。
 3、是原告主張「就已代為繳納及遭查扣之金額12萬1,957元部
    分，依民法第546條第1項，其餘尚未代為繳納及遭查扣30萬
    2,688元部分，則依民法第546條第2項」請求被告乙○○○給付
    42萬4,645元並無理由。蓋原告係擔任被告合作社之理事主
    席，故委任人係被告合作社，而非被告乙○○○，故原告自不
    得以前開民法第546條第1、2項請求委任關係外之第三人即
    被告乙○○○償還或清償。且前已認定原告所稱基於被告乙○○○
    請託擔任被告合作社之負責人僅係為成立委任契約之動機，
    並無所謂借名契約存在，是以亦無從依據借名契約對被告乙
    ○○○請求。原告於擔任被告合作社負責人依前開勞工保險條
    例第17條第2項後段、就業保險法第40條之規定：「主持人
    或負責人對逾期繳納有過失者，應負損害賠償責任」，系爭
    費用乃係原告怠於履行繳納義務所致，具有可歸責性及可非
    難性，並無依據將應負之損害賠償責任轉嫁被告乙○○○。
 4、而原告主張「依民法第179條請求被告乙○○○給付42萬4,645
    元」亦無理由，蓋原告係擔任被告合作社之理事及負責人（
    理事主席），故在被告合作社積欠系爭費用時，原告係因勞
    工保險條例第17條第2項後段、就業保險法第40條、勞工退
    休金條例第54-1條、全民健康保險法第38條之規定，而依法
    應清償系爭費用，縱對其而言係財產上之損失，亦屬原告擔
    任被告合作社負責人之法定責任，並非無法律上原因，況被
    告乙○○○從中受有何等利益，亦未見原告加以說明，自未符
    民法第179條「無法律上原因受有利益，致他人受有損害」
    之要件。故原告依民法第179條之規定，請求被告乙○○○給付
    42萬4,645元，為無理由。
 5、至原告主張依「被告乙○○○承諾之契約關係」，請求被告乙○
    ○○給付42萬4,645元亦無理由，蓋原告雖主張依7月5日對話
    記錄中，被告乙○○○直接承諾原告「你有任何損失被扣錢我
    會全權負責你不用擔心」、「我也說過有扣你的錢我馬上還
    給你拼死拼活都不會讓你欠錢」，然所謂債務承認，係指債
    務人基於負擔債務之意思，向債權人承認一定債務存在之無
    因債權契約。而債務人為此單方負擔債務之意思表示，雖無
    須標明原因，但仍須表明或可得特定該等債務存在之內容、
    金額或範圍，始足構成。而自前開對話紀錄，雖可見被告乙
    ○○○確實對原告言及願意負責債務，然並未就承認之債務內
    容、金額或範圍為特定，自難遽認被告乙○○○有對原告主張
    之42萬4,645元為債務承認之意，是依原告所提證據，既無
    法證明被告乙○○○有就其主張之42萬4,645元為債務之承認，
    則依債務承認之法律關係，請求被告乙○○○給付42萬4,645元
    ，自屬無據。
四、綜上所述，原告依民法第549條第1項之規定，及委任關係之
    後契約義務，起訴請求確認與被告合作社間理事及負責人之
    委任關係不存在，併請求被告合作社向主管機關辦理相關理
    事及理事主席終止變更登記於法有據，應予准許。至原告依
    民法第546條第1、2項、第179條之規定及被告乙○○○承諾之
    契約關係，請求被告乙○○○給付42萬4,645元，為無理由，應
    與駁回。
五、本件事證已臻明確，兩造其餘之攻擊防禦方法及所舉未經援
    用之證據，經本院斟酌後，認為均不足以影響本判決之結果
    ，爰不一一論述，附此敘明。
六、據上論結，本件原告之訴為一部有理由、一部無理由，依民
    事訴訟法第87條第1項、第79條，判決如主文。
中    華    民    國    111   年    3     月     9    日
                      民事庭法  官  王翠芬
以上正本係照原本作成。
對於本件判決如有不服，應於收受送達後20日內向本院提出上訴
書狀，敘述上訴之理由，上訴於臺灣高等法院，並按他造當事人
之人數附具繕本。如委任律師提起上訴者，應一併繳納上訴審裁
判費。
中    華    民    國    111   年    3     月     9    日
                           書記官  陳怡君